【裁判字號】    94,上訴,1438
【裁判日期】    950330
【裁判案由】    違反商業會計法等
【裁判全文】
臺灣高等法院刑事判決                94年度上訴字第1438號
上  訴  人  臺灣板橋地方法院檢察署檢察官
被      告  乙○○
上列上訴人因被告違反商業會計法等案件，不服臺灣板橋地方法
院93年度訴字第1253號，中華民國94年2月4日第一審判決（起訴
案號：臺灣板橋地方法院檢察署93年度偵字第794號），提起上
訴，本院判決如下：
    主  文
原判決撤銷。
乙○○共同犯詐欺取財未遂罪，累犯，處有期徒刑陸月，如易科
罰金以參佰元折算壹日。
    事  實
一、乙○○前因竊盜案件，分別經臺灣桃園地方法院及原審法院
    判處有期徒刑7月及8月確定，再經原審法院裁定執行刑為有
    期徒刑1年2月確定，並於民國91年6月25日執行完畢。乙○
    ○出監後於尋覓工作時，認識自稱為「黃俊華」及綽號為「
    大頭」（「大頭」姓連）等姓名不詳之成年人，「黃俊華」
    及「大頭」等人向乙○○表示，「大頭」欲開設公司，只要
    乙○○擔任公司負責人即可分紅等語。乙○○於可得而知自
    己並未支付資金卻可擔任公司負責人並分紅，該公司可能涉
    及不法，但因有利可圖仍基於不確定犯罪故意，同意「黃俊
    華」及「大頭」等人之提議。「大頭」及游姓之成年人等人
    遂委請不知情之沈維城，於91年10月4日先以乙○○為金保
    旺實業有限公司（下簡稱金保旺公司）負責人名義，向經濟
    部中部辦公室申請設立金保旺公司，經濟部並於91年10月4
    日准許金保旺公司登記。沈維城再於91年10月22日以金保旺
    公司名義向臺北縣政府申請營利事業登記，臺北縣政府則於
    91年10月23日准許金保旺公司營利事業登記。「黃俊華」、
    「大頭」及上開游姓等人並於乙○○不知其等意圖自己不法
    之所有，藉由「假外銷、真退稅」方式，詐取稅捐稽徵機關
    依據加值型營業稅法第7條第1款、第39條第1項第1款規定，
    因外銷零稅率貨物或勞務致須依法退還之溢付營業稅額之情
    況下，自91年10月間起虛開該公司對外銷售之統一發票30張
    【銷售金額計達新台幣（下同）20,921,739元；其中1張屬
    零稅率，銷售額為6,053,025元（統一發票字軌：QZ00000
    000號），另29張屬應稅、銷售額合計14,868,714元（統一
    發票字軌：QV00000000、QV00000000號，銷售對象均為「真
    實世界網路科技股份有限公司」（下簡稱真實公司）】，並
    執持虛設行號或擅自歇業他遷不明之英傑興有限公司、承澔
    實業有限公司、森林義企業有限公司等公司所虛開不實之進
    貨統一發票29張，偽稱為金保旺公司當期之進貨及費用憑證
    ，並於92年1月16日第1次申報金保旺公司所屬91年11月、12
    月份「營業人銷售額與稅額申報書」1份、統一發票明細表2
    份、進項憑證1冊29份等資料時，在營業申報書中明載要求
    稅捐機關退還營業稅290,864元。財政部臺灣省北區國稅局
    新莊稽徵所（下簡稱新莊稽徵所）不知上開「假外銷、真退
    稅」詐術，原已簽發國庫專戶存款支票（發票日為92年1月
    17日、票號為ＦＡ0000000、金額為290, 864元）一紙計劃
    交予金保旺公司。嗣因金保旺公司所列報經海關出口免付證
    明文件之零稅率銷售額6,053,025元與「營利事業海關出口
    報單查核清單」所載金額不符，新莊稽徵所遂通知金保旺公
    司及其負責人乙○○攜帶相關資料至新莊稽徵所說明。「黃
    俊華」、「大頭」及上開游姓等人接獲新莊稽徵所通知後，
    便要求乙○○前往新莊稽徵所以便領取上開支票。乙○○固
    然不知悉上開「假外銷、真退稅」犯罪內容，但其仍基於不
    確定犯罪故意，依「黃俊華」、「大頭」及上開游姓等人之
    命與其等基於共同詐欺犯意，於92年3月7日前往新莊稽徵所
    ，並向新莊稽徵所承辦人員莊國英提出國民身分證以證明其
    為金保旺公司負責人，並請求領取上開支票，但因莊國英查
    核時發現有異，並未交付開支票，乙○○及「黃俊華」、「
    大頭」暨上開游姓等人始未得逞。
二、案經財政部臺灣省北區國稅局函請臺灣板橋地方法院檢察署
    檢察官偵查起訴。
    理  由
一、訊據被告乙○○固坦承擔任金保旺公司負責人，並於92年3
    月7日前往新莊稽徵所欲領取支票，且未領得上開支票等情
    ，然矢口否認有何犯罪故意，辯稱伊被人利用，並未參與公
    司業務，完全不知情云云。
二、經查：
  (1)被告於91年間出監後於尋覓工作時，認識上開「黃俊華」及
    「大頭」等成年人，「黃俊華」及「大頭」等人向被告表示
    ，「大頭」欲開設公司，只要被告擔任公司負責人即可分紅
    ，被告未支付資金即同意擔任公司負責人，「大頭」及上開
    游姓等人再委請不知情之沈維城，先以被告為金保旺公司質
    責人名義，向經濟部中部辦公室申請設立金保旺公司，經濟
    部並准許登記，沈維城又以金保旺公司名義向臺北縣政府申
    請營利事業登記，臺北縣政府亦准許營利事業登記之事實，
    業據被告供承在卷，核與證人沈維城及沈維城之員工劉泰碩
    、呂沅澄等人均證稱，沈維城為代辦公司登記業務及記帳業
    者，連姓綽號「大頭」者暨上開游姓等人委請代辦金保旺公
    司登記及營利事業登記等情節相符，此外復有經濟部及臺北
    縣政府分別准許金保旺公司之公司登記暨營利事業登記之相
    關文件影本附卷可參，是此部分事實，足堪認定。
  (2)金保旺公司獲得臺北縣政府亦准許營利事業登記後，金保旺
    公司，自自91年10月間起虛開該公司對外銷售之統一發票30
    張【銷售金額計達20,921,739元；其中1張屬零稅率，銷售
    額為6,053,025元（統一發票字軌：QZ00000000號），另29
    張屬應稅、銷售額合計14,868,714元（統一發票字軌：QV00
    000000、QV00000000號，銷售對象均為真實公司】，並執持
    虛設行號或擅自歇業他遷不明之英傑興有限公司、承澔實業
    有限公司、森林義企業有限公司等公司所虛開不實之進貨統
    一發票29張，偽稱為金保旺公司當期之進貨及費用憑證，並
    於92年1月16日第1次申報金保旺公司所屬91年11月、12月份
    營業申報書1份、統一發票明細表2份、進項憑證1冊29份等
    資料時，在營業申報書中明載要求稅捐機關退還營業稅290,
    864元，新莊稽徵所不知上開「假外銷、真退稅」詐術，原
    已簽發上開國庫專戶存款支票一紙計劃交予金保旺公司之事
    實，業據證人楊啟東、廖明正及莊國英證述在卷，並有金保
    旺公司三聯式統一發票30紙影本、真實世界網路公司訂貨單
    11紙影本、應付票據簽收聯9紙影本、臺灣省合作金庫大稻
    埕支庫支票36紙影本、「營業人銷售額與稅額申報書」1紙
    、「統一發票明細表」2紙、進項憑證1冊29份、92年2月15
    日營利事業海關出口報單查核清單影本一紙、新店稽徵所92
    年4月4日北區國稅新店三字第09200035081號函、財政部臺
    灣省北區國稅局瑞芳稽徵所汐止服務處92年3月26日北國稅
    瑞芳汐三字第0921004191號函各1紙、合作金庫銀行大稻埕
    分行於92年6月12日以合金稻存字第092003178號函、財政部
    臺灣省北區國稅局瑞芳稽徵所汐止服務處92年3月26日北國
    稅瑞芳汐三字第0921004191號函、及92年2月15日營利事業
    海關出口報單查核清單影本1紙附卷可稽。而金旺保公司實
    際上是由「黃俊華」、「大頭」及上開游姓等人掌控，此從
    其等向被告遊說並請被告擔任公司負責人，及其等委請沈維
    城代辦公司登記暨營利事業登記業務可知，是「黃俊華」、
    「大頭」及上開游姓等人利用金旺保公司名義所為上開「假
    外銷、真退稅」之詐術行為，堪予認定。
  (3)金保旺公司所列報經海關出口免付證明文件之零稅率銷售額
    與「營利事業海關出口報單查核清單」所載金額不符，新莊
    稽徵所遂通知金保旺公司及其負責人攜帶相關資料至新莊稽
    徵所說明，「黃俊華」、「大頭」及上開游姓等人要求被告
    前往新莊稽徵所以便領取支票，被告於92年3月7日前往新莊
    稽徵所，並向新莊稽徵所承辦人員提出國民身分證以證明其
    為金保旺公司負責人，並請求領取支票，但因新莊稽徵所承
    辦人員莊國英查核時發現有異，並未交付上開支票之事實，
    業據被告供承在卷，核與證人莊國英所證稱情節相符，並有
    新莊稽徵所92年2月21日北區國稅新莊三字第0920003234號
    函附卷可稽，是此部分事實，亦堪認定。
  (4)按刑法第13條第1項及第2項分別明定「行為人對於構成犯罪
    之事實，明知並有意使其發生者，為故意。」、「行為人對
    於構成犯罪之事實，預見其發生而其發生並不違背其本意者
    ，以故意論」，可知刑事法律所規範之故意犯，除非法條明
    定以直接故意始處罰（比如刑法第213條公務員登載不實罪
    僅處罰直接故意）外，一般故意犯無論是直接故意或不確定
    故意均應處罰，是刑法第339條之詐欺罪亦無例外，無論是
    直接故意或不確定故意均始處罰對象。又共同正犯之共同犯
    意聯絡，係指二個以上之行為人於實施某一犯行時，彼此認
    識對方之行為並有互為利用及補充之意思而言，因此共同實
    施犯罪之意思，不以各行為人均具有直接之故意為限，縱然
    部分行為人僅具不確定之故意時，亦得成立共同正犯。另「
    共同正犯之意思聯絡，原不以數人間直接發生者為限，即有
    間接之聯絡者，亦包括在內。如甲分別邀約乙、丙犯罪，雖
    乙、丙間彼此並無直接之聯絡，亦無礙於其為共同正犯之成
    立。」亦經最高法院著有77年度台上字第2135號判例要旨可
    參。查本件被告自承其未支付資金即擔任金保旺公司負責人
    又未參與公司業務，再參證人沈維城、劉泰碩及呂沅澄亦證
    稱要求代辦金保旺公司成立登記及營利事業登記業務之人是
    「大頭」暨上開游姓等人並非被告，及證人莊國英證稱金保
    旺公司剛申請登記時，其有到現場去看，當時還有另外一家
    公司在那邊，其問他們金保旺公司有無設立在這，其等說人
    都出去了，有幾張桌子在那裡，但是並沒有人在場，也沒有
    看到被告等情，足認被告擔任金保旺公司負責人，即為坊間
    所稱之「人頭」無誤。儘管被告為人頭，但徵之其並未支付
    資金卻能擔任金保旺公司負責人並分紅，若謂被告不曾懷疑
    金保旺公司可能涉及不法，顯與常情不符，蓋天下沒有白吃
    之午餐為一般人所了解，而被告之心智又不低於一般人（此
    從其於原審及本院審理時均曉得為無犯意故意之抗辯可知）
    ，豈有不知之理。從而，可見被告於可得而知金保旺公司可
    能涉及不法，但因有利可圖仍同意擔任金保旺公司負責人，
    顯有不確定犯罪故意無誤。又被告雖稱92年3月7日前往新莊
    稽徵所不知道要領退稅支票（見原審卷第162、163頁）但微
    之被告自承係「大頭」要伊一起去新莊稽徵所領東西，且承
    認其為負責人即可（見原審卷第162頁，原審卷第162頁倒數
    第九行「證人」應是「被告」二字之誤載，附此敘明。），
    可見被告知道當日前往新莊稽徵所係為了替金保旺公司領東
    西，因此縱然其不知道要領取之物品之內容，但仍不足阻卻
    其係基於不確定犯罪詐欺故意往新莊稽徵所領取物品。揆諸
    前開說明，可見被告就「黃俊華」、「大頭」及上開游姓等
    人詐欺新莊稽徵所請求領取支票一事，應有共同詐欺犯意聯
    絡無訛，因此被告否認有共同詐欺犯意一節，顯係卸責之詞
    ，尚不足採。
  (5)至於「黃俊華」、「大頭」及上開游姓等人上開以金保旺公
    司名義簽發不實統一發票及執其他公司所簽發之不實統一發
    票報稅等行為，被告是否知情有無共同犯意聯絡呢？因被告
    否認知悉此犯罪詳細內情，並否認參與此等行為，再參以如
    前述證人沈維城、劉泰碩及呂沅澄證稱要求代辦金保旺公司
    成立登記及營利事業登記業務之人是「大頭」暨上開游姓等
    人並非被告，暨證人莊國英證稱92年3月7日其問被告金保旺
    公司做什麼、營業項目、如何經營，被告都沒有回答，均由
    旁邊自稱公司經理的人代替他回答等情以觀，足徵被告有關
    其不知悉此犯罪詳細內情，且未參與此等行為之辯解，尚非
    無據。蓋倘被告確實知悉金保旺公司之經營狀況、使用發票
    或報稅之情形，自無須相關問題均由隨同到場之人回答。況
    被告不知悉此犯罪詳細內情之辯解，亦符合坊間詐騙集團除
    核心份子始了解詳細詐騙方式比如偽造私文書、偽造有價證
    券等內容外，一般詐騙集團之外圍份子在外搖旗吶喊時頂多
    對詐騙之意圖有直接故意或不確定故意，但對於實際如何偽
    造私文書、偽造有價券等行為往住不知情之態樣。另卷內亦
    無其他積極證據，足資證明被告對「黃俊華」、「大頭」及
    上開游姓等人上開以金保旺公司名義簽發不實統一發票及執
    其他公司所簽發之不實統一發票報稅等行為，有所了解並就
    此部分行為與「黃俊華」、「大頭」及上開游姓等人有共同
    犯意聯絡。準此足見，被告對此部分行為應屬不知情無訛。
三、綜上所述，本件事證明確，被告上開詐欺犯行，足堪認定，
    應予論罪科刑。
四、按被告已至新莊稽徵所詐取支票，然因新莊稽徵所承辦人員
    識破而未取得支票，是被告所為係犯刑法第339條第3項第1
    項之詐欺取財未遂罪，依刑法第26條第1項規定減輕其刑。
    又被告與「黃俊華」、「大頭」及上開游姓等人有共同犯意
    聯絡，屬共同正犯。另被告曾犯如事實欄所示之前科並執行
    完畢，此有本院被告前案紀錄表附卷可參，被告五年內再犯
    法定刑為有期徒刑以上之本罪，依法加重其刑。因被告有刑
    之加重及減輕事由，依法先加後減。
五、因公司法第388條及加值型及非加值型營業稅法第46條分別
    明定主管機關對於公司登記、營業登記之申請有實質審查之
    權力，是依最高法院92年度台上字第6161號判決意旨，被告
    虛設金保旺公司分別向經濟部中部辦公室、台北縣政府申請
    公司登記及營業登記之行為，尚不成立刑法第214條使公務
    員登載不實罪，附此敘明。
六、原審未詳加勾稽，遽信被告之辯解而為被告無罪之判決，尚
    有未洽。檢察官上訴，指摘原判決不當，請求撤銷改判即有
    理由，自應由本院將原判決撤銷改判。爰審酌被告之品行、
    素行、犯罪之動機、目的、手段，及尚未取得支票之程度，
    暨被告犯後仍飾詞否認態度不佳等一切情狀，量處如主文第
    二項所示之刑，並諭知易科罰金之折算標準，以示儆懲。
七、公訴意旨另略以：被告與「黃俊華」、「大頭」及上開游姓
    等人基於共同犯意聯絡，共同藉由「假外銷、真退稅」方式
    ，為上開以金保旺公司名義簽發不實統一發票及執其他公司
    所簽發之不實統一發票報稅等行為，因認被告涉有商業會計
    法第71條第1項第1款、第3款、第5款及刑法第216條、第215
    條犯嫌云云。訊據被告否認有何商業會計法第71條第1項第1
    款、第3款、第5款及刑法第216條、第215條犯行，辯稱伊未
    參與此等行為，亦不知悉此犯罪詳細內情等語。按共同正犯
    係以有犯罪意思聯絡為前提，因此若一方不知情即無犯罪意
    思，當無犯罪意思聯絡可言，自不成立共同正犯。如前所述
    ，「黃俊華」、「大頭」及上開游姓等人固有藉由「假外銷
    、真退稅」方式，為上開以金保旺公司名義簽發不實統一發
    票及執其他公司所簽發之不實統一發票報稅等行為，而商業
    會計法第71條第1項第1款、第3款、第5款及刑法第216條、
    第215條等犯罪均屬故意犯，然被告就此部分行為並不知情
    ，亦經前面論述在案，準此可知，被告自不能與「黃俊華」
    、「大頭」及上開游姓等人此部分行為成立共同正犯，亦即
    尚不能證明被告亦犯有此部分犯行，依法本應就此部分諭知
    無罪判決，然公訴人認此部分與被告前述有罪部分，有牽連
    犯之裁判上一罪關係，本院爰不另為無罪之諭知。
八、臺灣板橋地方法院檢察署檢察官另於94年8月16日，以該署
    甲○榮樂93偵18591字第60728號函略以：該署93年度偵字第
    18591號案件被告乙○○所涉刑法第216條、第215條，商業
    會計法第71條第1項第1款，稅捐稽徵法第43條第1項罪嫌，
    與本件被告所涉刑法第216條、第215條，商業會計法第71條
    第1項第1款、第3款、第5款犯行，具裁判上一罪關係，爰請
    求併案審理等語。惟查如前述，本件被告所涉刑法第216條
    、第215條及商業會計法第71條第1項第1款、第3款、第5款
    罪嫌部分，因被告不知情並無犯意，本院不另為無罪之諭知
    ，是檢察官請求併案部分，自與本件不具裁判上一罪關係。
    又此部分既不在原起訴範圍內，本院依法不能逕予審理，應
    退由檢察官依法另行處理，特此敘明。
據上論斷，應依刑事訴訟法第369條第1項前段、第364條、第299
條第1項前段，刑法第28條、第339條第3項第1項、第47條、第26
條第1項前段、第41條第1項前段，罰金罰鍰提高標準條例第1條
前段、第2條，判決如主文。
本案經檢察官郭啟東到庭執行職務。
中    華    民    國    95    年    3     月    30    日
                  刑事第十六庭審判長法  官  葉騰瑞
                                    法  官  莊明彰
                                    法  官  黃俊明
以上正本證明與原本無異。
檢察官如不服本判決，應於收受送達後十日內向本院提出上訴書
狀，其未敘述上訴之理由者並得於提起上訴後十日內向本院補提
理由書（均須按他造當事人之人數附繕本）。
被告不得上訴。
                                    書記官  廖婷璇
中    華    民    國    95    年    3     月    30    日
附錄：本案論罪科刑法條全文
刑法第339條第3項
意圖為自己或第三人不法之所有，以詐術使人將本人或第三人之
物交付者，處5年以下有期徒刑、拘役或科或併科1千元以下罰金
。
以前項方法得財產上不法之利益或使第三人得之者，亦同。
前二項之未遂犯罰之。


司法院資訊處製作；財團法人民間司法改革基金會備份。
